臺灣屏東地方法院民事判決　　　　　　　99年度簡上字第80號
上　訴　人　潘進丁
被 上 訴人　吳寶美
　　　　　　吳基清
共　　　同
訴訟代理人　林榮和律師
上列當事人間請求排除侵害事件，上訴人對於中華民國99年6 月
8 日本院潮州簡易庭99年度潮簡字第140 號第一審判決提起上訴
，本院於民國100年6月8日言詞辯論終結，判決如下：
    主  文
原判決關於命上訴人返還土地部分，及該部分假執行之宣告暨訴
訟費用之裁判（除確定部分外）均廢棄。
上開廢棄部分，被上訴人在第一審之訴駁回。
第一審（除確定部分外）、第二審訴訟費用由被上訴人負擔。
    事實及理由
一、被上訴人主張：坐落屏東縣萬巒鄉○○段251 之2 地號土地
    （下稱251 之2 地號土地）為被上訴人吳寶美所有，同段25
    1 之12地號土地（下稱251 之12地號土地）為被上訴人吳基
    清所有。詎上訴人及原審共同被告潘昌明、潘文輝、潘文良
    、潘春長、潘春進、潘春治、潘宥余、潘神才、潘進良、潘
    良壽、潘進財（以下稱潘昌明等11人）並無正當權源，竟占
    用251 之12地號土地如附圖所示A 部分面積68平方公尺及25
    1 之2 地號土地如附圖所示B 部分面積72平方公尺（以下合
    稱系爭土地），作為巷道使用。又同段250 地號土地，北面
    已有既成道路得以通行，南面縱需另闢道路，亦得以同段25
    0 地號土地開闢通行之道路，並無擅自占用被上訴人所有之
    系爭土地作為巷道之理，況系爭土地已不供不特定人通行，
    亦難認係屬既成道路，彼等無權占用系爭土地，已侵害被上
    訴人之權利，爰依民法第767 條之規定，請求交還系爭土地
    等語，於原審聲明：(1)上訴人及潘昌明等11人應將251 之12
    地號土地如附圖所示編號A 部分、面積68平方公尺之土地返
    還被上訴人吳基清。(2)上訴人及潘昌明等11人應將251 之2
    地號土地如附圖所示編號B 部分、面積72平方公尺之土地返
    還被上訴人吳寶美。(3)願供擔保，請准宣告假執行。
二、上訴人則以：系爭土地當初是由251 之12、251 之2 及250
    地號土地各自提供部分土地，供屏東縣萬巒鄉公所鋪設柏油
    路面及設置排水溝，用以連接萬全路，作為出入之巷道使用
    ，通行之事實已歷數十年之久，被上訴人所有權之行使，自
    應受有限制。況系爭土地上柏油路面及排水溝係屏東縣萬巒
    鄉公所舖設，上訴人並無拆除之權能，被上訴人請求伊交還
    土地，非有理由等語，資為抗辯。
三、原審判命上訴人及潘昌明等11人應將系爭土地返還被上訴人
    ，並依職權宣告假執行。上訴人聲明不服，提起上訴，於本
    院聲明：(1)原判決不利於上訴人部分廢棄。(2)上開廢棄部分
    ，被上訴人在第一審之訴駁回（潘昌明等11人部分，未據聲
    明不服，均已確定）。被上訴人則答辯聲明：上訴駁回。
四、經查，本件被上訴人吳寶美、吳基清主張251 之2 地號、25
    1 之12地號土地分別為渠等所有，業據其提出土地登記謄本
    及地籍圖謄本等件為證（原審卷第8 至14頁），自堪憑信。
    又系爭土地即坐落251 之12地號土地如附圖所示A 部分面積
    68平方公尺及251 之2 地號土地如附圖所示B 部分面積72平
    方公尺土地，係作為巷道使用之事實，業據原審會同屏東縣
    潮州地政事務所人員及本院履勘屬實，製有勘驗筆錄暨複丈
    成果圖（即附圖）在卷可稽，並有現場照片可佐（原審卷第
    53-54 頁、本院卷第7-10、32頁），堪信為實在。按所有人
    對於無權占有或侵奪其所有物者，得請求返還之，民法第76
    7 條第1 項前段固定有明文。惟請求返還所有物之訴，應以
    現在占有該物之人為被告，如非現在占有該物之人，縱令所
    有人之占有係因其人之行為而喪失，所有人亦僅於此項行為
    具備侵權行為之要件時，得向其人請求賠償損害，要不得本
    於物上請求權，對之請求返還所有物（最高法院29年上字第
    1061號判例參照）。所謂占有，係對於物有事實上管領力者
    ，故所有物之現在占有人，應係所有人喪失所有物之占有後
    ，現仍事實上管領其物之人，倘非事實上管領其物之人，即
    非民法第767 條第1 項前段所指之對象。本件系爭土地係作
    為巷道使用，業如前述，又系爭土地上之柏油路面及排水溝
    係屏東縣萬巒鄉公所舖設，亦有該所99年1 月28日屏巒鄉建
    字第0990000944號函在卷足參，復為兩造不爭之事實，足見
    系爭土地事實上係作通行及排水之目的，且土地上之柏油路
    面及排水溝並非上訴人所舖設，上訴人並非管領系爭土地之
    人，則縱令上訴人偶有行走系爭土地情事，揆諸前揭說明，
    上訴人亦非民法第767 條第1 項前段所指現在占有系爭土地
    之人，被上訴人請求上訴人返還系爭土地，洵屬無據。
五、綜上所述，上訴人並非現在占有系爭土地之人。從而，被上
    訴人依民法第767 條第1 項前段規定，請求上訴人返還系爭
    土地，為無理由，應予駁回。原審為上訴人敗訴之判決，尚
    有未洽，上訴意旨指摘原判決關此部分不當，求予廢棄改判
    ，為有理由，應由本院將原判決關此部分廢棄，改判如主文
    第2 項所示。
六、本件事證已臻明確，兩造其餘主張及陳述，經審酌與判決結
    果不生影響，爰不逐一論列，併此敘明。
七、據上論結，本件上訴為有理由，依民事訴訟法第436 條之1
    第3 項、第450 條、第78條、第85條第1 項前段，判決如主
    文。
中    華    民    國   100    年    6     月    22    日
                  民事第二庭    審判長法  官  春生
                                      法  官  蔡嘉裕
                                      法  官  陳威宏
正本係照原本作成。
不得上訴。
中    華    民    國   100    年    6     月    23    日
                                      書記官  陳勃諺